【裁判字號】    98,台上,955
【裁判日期】    980527
【裁判案由】    給付工程款等
【裁判全文】
最高法院民事判決              九十八年度台上字第九五五號
上  訴  人  美宜營造股份有限公司
法定代理人  乙○○
訴訟代理人  陳清白律師
被 上訴 人  台南縣政府
法定代理人  丙○○
被 上訴 人  甲○○
上列當事人間請求給付工程款等事件，上訴人對於中華民國九十
七年十一月十一日台灣高等法院台南分院第二審判決（九十六年
度建上字第一三號），提起上訴，本院判決如下：
    主  文
上訴駁回。
第三審訴訟費用由上訴人負擔。
    理  由
本件上訴人主張：伊於民國九十一年十二月三十一日，承包被上
訴人台南縣政府招標興建之「台南縣新營市新泰國小（下稱新泰
國小）降低班級人數硬體建設新建工程」（下稱系爭工程），雙
方簽訂工程採購契約（下稱系爭工程契約）。因被上訴人即建築
師甲○○漏列工程項目與數量，伊按施工圖實際施作之工程數量
，遠超過工程契約標示數量，增加支出新台幣（下同）三百餘萬
元。經向台南縣政府反映並報請停工後，兩造於九十三年十一月
十七日假新泰國小召開復工協調會（下稱復工協調會），達成「
承包商及建築師同意委由台灣省土木技師公會（下稱土木技師公
會）進行工程項目、數量鑑定，並由承包商提出申請，若經鑑定
工程項目、數量達顯著差異，則鑑定費用由建築師負擔，若無，
則由承包商承擔」之結論。伊據此於同月二十三日向土木技師公
會申請鑑定，經該公會指派土木技師方承宗負責辦理，並於九十
四年四月二十五日作成鑑定報告書（下稱方承宗鑑定報告），證
實包含填級配夯實等二十八項工程在內，實際施作數量均超出契
約數量，顯見契約數量漏算。台南縣政府於九十四年五月三十一
日承認鑑定結果，並函請甲○○依鑑定結果辦理追加變更設計，
詎甲○○不但未予辦理，台南縣政府亦藉口伊遲未復工已經違約
為由，提前終止系爭工程契約，並拒絕給付工程款。爰依系爭工
程契約及復工協調會議結論之約定，求為命台南縣政府給付超作
部分之工程款三百二十三萬一千七百八十七元，並命甲○○給付
鑑定費用二十六萬元，及均加計自起訴狀繕本送達翌日起算法定
遲延利息之判決。
被上訴人台南縣政府則以：系爭工程項目及數量之爭議，肇因於
上訴人認為工程契約之「詳細價目表」所列數量與契約圖說施工
所需實際數量有所出入，而二者之差異涉及工程金額之計算及給
付，必須釐清，遂有同意送請公正單位鑑定之議。伊基於尊重專
業之立場，將方承宗鑑定報告函轉甲○○建築師事務所作為工程
變更設計之參考，絕非承認其鑑定結果。該鑑定報告既經甲○○
建築師事務所質疑，所引用數據多處與工程契約圖說所載不符，
現場會勘時從未通知伊到場，方承宗技師於伊召開三人仲裁小組
審查會議無故缺席，又為行政院公共工程委員會（下稱工程會）
工程技術鑑定委員會鑑定書（下稱工程會鑑定書）否定，自不足
據。且上訴人承攬系爭工程實際工程進度僅約百分之八十五，未
達民法第四百九十條第一項及第五百零五條第一項規定所稱工作
完成之程度，無法換算工程金額，未完成結算，不合於請求給付
工程款之要件。況倘上訴人確實已依方承宗鑑定報告所述之數量
實際施作，依系爭工程契約第三條第二項、第五條第一項約定，
上訴人於提出估驗明細單以辦理估驗付款時，不可能未將之列入
估驗明細單。是上訴人請求增加給付工程款三百二十三萬一千七
百八十七元本息，顯無理由等語，資為抗辯。
被上訴人甲○○辯以：方承宗鑑定報告有台南縣政府前揭所述瑕
疵錯誤，不足為據，上訴人自不得依復工協調會議結論，請求伊
負擔鑑定費用二十六萬元云云。
原審以：系爭工程於九十二年一月九日開工後，為釐清契約數量
部分項目與設計圖說數量不符、建築工程及水電工程界面協調問
題而停工，台南縣政府乃召開復工協調會，依該會議結論，上訴
人（承包商）及甲○○（建築師）僅同意委由土木技師公會進行
本件工程爭議之鑑定，並非同意逕由方承宗技師鑑定。土木技師
公會雖早於九十三年十一月間即指派方承宗技師為鑑定人，惟遲
至九十四年四月一日始僅函知台南縣政府，並記載鑑定期間自九
十三年十二月一日至九十四年四月三十日。迨台南縣政府將該函
轉知甲○○後，甲○○旋即於九十四年四月十三日函知土木技師
公會，表明不同意由方承宗技師鑑定，請另行指派技師，並另擇
訂鑑定期間之旨。依鑑定技師方承宗所述，及協助方承宗技師計
算設計圖、施工圖及結構圖說鋼筋相關電腦資料之劉忠奇證言，
可認方承宗鑑定報告完全未依系爭工程契約書內所附設計圖、標
準圖內鋼筋規格長度進行鑑定，於鑑定過程中產生疑義時亦未詢
問原始設計之甲○○，而逕以與系爭工程契約內所附設計圖及標
準圖不符合之結構技師公會全國聯合會之結構及鋼筋之規範標準
計算，則其鑑定作業程序，究難謂無重大瑕疵。又方承宗鑑定報
告所附會勘紀錄表，載明會勘日期為「九十三年十二月一日起至
九十四年四月三十日止」，「會勘人員（簽章）」欄，則分別填
載申請人：美宜營造股份有限公司蔡李麗琴、土木技師：方承宗
、所有權人：台南縣政府，「會勘概況」欄，則填載「目前結構
體已全部完成，正值內外粉刷及裝修階段」，方承宗技師復不否
認未到現場會勘，僅依圖說、合約書計算，是方承宗就系爭工程
設計圖說及結構圖工程項目及數量之鑑定，顯與土木技師公會上
開鑑定作業程序之規定不合。再者，方承宗鑑定報告之鑑定內容
與工程會鑑定書差異甚大，而工程會並非本件訴訟當事人或法律
上之利害關係人，上訴人訴訟代理人亦當庭陳明「同意送公共工
程（委員會）鑑定本件訴訟的爭點」，且上訴人亦未具體指明工
程會鑑定書有何偏頗不足採信之處，則自難以方承宗具土木技師
資格，即謂其鑑定報告為正確，該鑑定報告自不足採。上訴人訴
訟代理人既稱不願意再重新鑑定，應認上訴人就利己事實，尚未
盡舉證責任。至台南縣政府九十四年五月六日所召開協調會議，
甲○○並未出席，會議結論亦無實質審查方承宗鑑定報告內容；
而該府同月三十一日通知甲○○函，僅將方承宗鑑定報告轉送負
責規劃、設計之建築師辦理，並未同意給付工程款。嗣台南縣政
府依九十四年七月十三日履約協調會結論，欲實質審查工程數量
，由新泰國小函請方承宗技師到校說明遭拒，自難認台南縣政府
已完成方承宗鑑定報告之審查，並承認其內容。上訴人既無法證
明系爭工程契約（詳細價目表）所約定之工程項目與數量，較甲
○○所負責規劃、設計之系爭工程設計圖說及結構圖之工程項目
與數量為少，而有漏列，其請求台南縣政府給付工程款三百二十
三萬一千七百八十七元本息，暨請求甲○○給付鑑定費用二十六
萬元，俱屬無據，不應准許。並說明上訴人其餘主張與舉證，無
一一論述之必要，為原審心證之所由得，因而維持第一審所為上
訴人敗訴之判決，駁回其上訴。
按法院就鑑定人之鑑定意見可採與否，應踐行調查證據之程序而
後定其取捨。且證據之取捨，屬於事實審法院之職權，若其取捨
並不違背法令，即不容當事人以採證不當為指摘。本件上訴人起
訴主張因建築師甲○○漏列系爭工程項目與數量，其按施工圖實
際施作之工程數量，遠超過工程契約標示數量一節，為被上訴人
否認，依舉證責任分配原則，應由上訴人負舉證之責。於復工協
調會議中，兩造固達成委由土木技師公會鑑定之共識，但該公會
指派技師方承宗所提出之鑑定報告，因有未依系爭工程契約書內
所附設計圖、標準圖內鋼筋規格長度進行鑑定，於鑑定過程中產
生疑義時未詢問原始設計之甲○○，逕以與系爭工程契約內所附
設計圖及標準圖不符合之結構技師公會全國聯合會之結構及鋼筋
之規範標準計算，其程序又與土木技師公會有關鑑定作業程序之
規定不合，內容更與工程會鑑定書相佐等情，為原審合法認定之
事實，則原審於曉諭上訴人另為鑑定遭拒後，以上訴人未就利已
主張盡其舉證之責為由，為其不利之判斷，於法洵無違誤。蓋倘
法院不問鑑定意見所由生之理由如何，遽採為裁判之依據，不啻
將法院採證認事之職權委諸鑑定人，與鑑定僅為一種調查證據之
方法之趣旨，殊有違背（本院七十九年台上字第五四○號判例意
旨參照）。上訴論旨，猶執陳詞，並以原審取捨證據、認定事實
及適用法律之職權行使，暨其他與判決基礎無涉之理由，指摘原
判決不當，求予廢棄，不能認為有理由。
據上論結，本件上訴為無理由。依民事訴訟法第四百八十一條、
第四百四十九條第一項、第七十八條，判決如主文。
中    華    民    國  九十八  年    五    月  二十七  日
                      最高法院民事第六庭
                          審判長法官  朱  建  男
                                法官  顏  南  全
                                法官  林  大  洋
                                法官  沈  方  維
                                法官  王  仁  貴
      本件正本證明與原本無異
                                      書  記  官
中    華    民    國  九十八  年    六    月    九    日
                                                    m


司法院資訊處製作；財團法人民間司法改革基金會備份。
